【裁判字號】    95,重訴,491
【裁判日期】    971031
【裁判案由】    返還租賃物等
【裁判全文】
臺灣板橋地方法院民事判決             95年度重訴字第491號
原      告  丙○○
            辛○○
            己○○
            庚○○
            壬○○
            戊○○
共      同
訴訟代理人  黃鈺華律師
共      同
複 代 理人  陳俊銘律師
被      告  乙○○
            癸○○
            子○○
共      同
訴訟代理人  蔡調彰律師
上列當事人間請求返還租賃物等事件，經本院於民國97年10月17
日言詞辯論終結，判決如下：
    主    文
原告之訴及其假執行之聲請均駁回。
訴訟費用由原告負擔。
    事實及理由
壹、程序事項：
一、按聲明承受訴訟，應提出書狀於受訴法院，由法院送達於他
    造，民事訴訟法第176 條定有明文。查原告之被繼承人丁○○業已於民國96年5 月14日死亡，有其除戶戶籍謄本在卷可
    稽，又原告等人均業已具狀表示承受訴訟（見本院95年度重
    訴字第491 號卷(一)第125頁），參酌上開說明，應予准許。
二、按訴狀送達後，原告不得將原訴變更或追加他訴，但請求之
    基礎事實同一者，不在此限，民事訴訟法第255 條第1 項第
    3 款定有明文。查原告原起訴主張(一)被告乙○○或癸○○或
    子○○應將坐落於臺北縣新莊市○○段第233 號土地（下簡
    稱系爭土地）上之門牌號碼臺北縣新莊市○○路31巷22號房
    屋（下簡稱系爭房屋）共計200.21平方公尺（如附圖斜線部
    分）拆除，並將系爭土地全部返還予原告；(二)被告乙○○或
    癸○○或子○○應給付原告新臺幣（下同）44,825元，及自
    起訴狀繕本送達最後一位被告之翌日起，至清償日止，按年
    息5 ％計算之利息；(三)被告乙○○或癸○○或子○○應自起
    訴狀繕本送達最後一位被告之翌日起，至返還系爭土地予原
    告之日止，按月給付80,702元予原告；(四)願供擔保，請准宣
    告假執行。嗣變更為(一)先位聲明：(1)被告乙○○、癸○○、
    子○○應共同將坐落於系爭土地上之系爭房屋共計200.21平
    方公尺（如附圖斜線部分）拆除，並將系爭土地全部返還予
    原告；(2)被告乙○○、癸○○、子○○應連帶給付原告44,8
    25元，及自起訴狀繕本送達最後一位被告之翌日起，至清償
    日止，按年息5 ％計算之利息；(3)被告乙○○、癸○○、子
    ○○應自起訴狀繕本送達最後一位被告之翌日起，至返還系
    爭土地予原告之日止，按月給付80,702元予原告；(4)願供擔
    保，請准宣告假執行。(二)備位聲明：則如前揭原起訴之聲明
    所示（分見本院卷第123-124 頁、第189-190 頁），參酌上
    開說明，自應准許，合先敘明。
貳、實體事項：
一、原告起訴主張：
  (一)系爭第233地號土地部分：
  1.系爭房屋乃違章建築，係訴外人甲○○向原告之被繼承人丁○○承租第233 、236 土地而建築房屋，系爭房屋嗣後轉讓
    與訴外人葉長富、葉龍春，葉長富、葉龍春再於61年8 月13
    日將之轉讓予訴外人林啟賢與被告子○○，林啟賢再將其應
    有部分轉讓予訴外人廖深旺，廖深旺再讓與翁添油，最後由
    翁添油讓予被告乙○○，足見系爭房屋事實上處分權人為乙○○與子○○。原告曾以被告等人無權占有系爭土地為由，
    訴請被告將前揭系爭土地返還予原告，惟經最高法院86年度
    台上字第1448號判決，並以原告與被告乙○○、癸○○間就
    第236 地號土地有租賃關係存在，被告等占有第236 地號土
    地並非無權占有為由，判決原告敗訴確定。
  2.系爭第233 地號土地原告雖非所有權人，然系爭房屋之原始
    起造人為甲○○，且參酌兩造前案即臺灣高等法院85年度上
    更(一)字第238 號民事判決認定原告因許水土及甲○○使用原
    告所有第236 地號土地，發函許水土催繳租金，敘明許水土
    前「商借頭前（段）茄苳（腳）小段第12號土地（即第236
    號土地）及保留地，作為私人商業及製造生產之用，並允諾
    每月付一包米作為租金。…今函請償付68年至82年5 月租地
    酬金」，原告並簽立證明表示：「承租人甲○○、許水土（
    因）租地付款54年月8 月、9 月兩個月」，及系爭房屋與門
    牌號碼臺北縣新莊市○○路31巷24號房屋，並非原告所建造
    ，原告卻於61、62、63年間，因收取前開2 棟房屋所占基地
    之租金，簽立收據，表明：「收到新莊鎮○市○○○路31巷
    22號、24號（房屋）土地租金」等證據及事實，認定：「被
    上訴人（即原告）既事前同意承租人使用基地，從事商業活
    動，或進行製造、生產行為，在使用建造系爭房屋後，仍收
    取租金，並表示收受系爭房屋土之土地租金無訛，堪認被上
    訴人（即原告）係出租系爭土地供人建屋」。
  3.依據上開理由，可推論出被告癸○○、乙○○為原始訟爭違
    建房屋之最後受讓人，亦為事實上處分權人，因系爭基地為
    租地建屋，訟爭房屋不能脫離系爭土地而存在，不論原始承
    租人為許水土、甲○○、葉龍春或葉長富，系爭土地之租賃
    權隨系爭房屋而移轉為由，認定癸○○、乙○○為承租人。
    顯見最高法院與臺灣高等法院均以前揭證據、事實及理由認
    定癸○○、乙○○為系爭第236 號土地承租人。又前揭原告
    發予許水土之信函所指之保留地即為系爭第233 號土地（重
    測前為頭前段茄苳腳小段第11號土地），此從系爭房屋僅坐
    落於第236 地號、233 地號2 筆土地上足證，則基於相同證
    據及理由，亦應承認渠等為系爭第233 地號土地之承租人，
    原告則為出租人。
  4.就236 地號土地之租金部分，兩造業已達成自89年元月起調
    整為每年69,450元，就系爭房屋使用系爭第233 地號土地租
    金，則未為調整，故應依原約定以每月50斤即每年600 斤白
    米之價值按比例（即系爭房屋坐落於第233 地號、236 地號
    土地比例）計算租金。惟原告自89年起即未給付系爭第233
    地號土地之租金，原告曾於93年3 月23日以存證信函催告被
    告於函到7 日內繳納積欠4 年之租金。詎被告拒不繳納，原
    告遂於93年5 月4 日再以存證信函終止關於系爭第233 地號
    土地部分之租賃契約，該函並於同年月5 日送達被告子○○
    。又因系爭房屋為違章建築，無法辦理建物所有權登記，然
    不論依據不動產買賣契約或稅籍登記資料，買受人及納稅義
    務人均為子○○，而非癸○○，但與原告處理租賃關係事務
    者多為癸○○，此從被告之共同訴訟代理人發函原告時皆以
    乙○○及癸○○為副本收受人，足認系爭房屋應為被告三人
    所共有。故系爭租賃契約使用系爭第233 地號土地部分業已
    終止，而被告乙○○、癸○○與子○○等三人既為系爭房屋
    事實上處分權人，即負有拆除系爭房屋，並返還系爭第233
    地號土地之義務，爰依民法第455 條提起本件訴訟，並聲明
    如前揭更正之先、備位聲明所示。
  (二)租金及相當於租金之不當得利部分
  1.起訴狀繕本送達前之租金與不當得利部分：
    依據原告之律師函所示每年租金12,852元，乃系爭房屋使用
    第236 地號土地及系爭土地之全部租金。而系爭房屋坐落第
    233 地號土地之面積為320.67㎡，坐落第236 地號土地之面
    積則係86.82 ㎡，比例為0.78694 比0.21306 。因此，系爭
    第233 地號土地租金每年應為10,114元（12,852×0.78694
    ＝10,114）。又因租金請求權時效僅有5 年，故原告僅請求
    被告給付自起訴狀繕本送達日往前推算5 年內至93年5 月11
    日終止契約日止所積欠之租金。又被告無法律上原因受有利
    益，致原告受有損失，爰並請求返還自93年5 月12日起至起
    訴狀繕本送達日止，相當於租金之不當得利，共計5,0570元
    （10,114×5 ＝50,570）。
  2.起訴狀繕本送達後，相當於租金之不當得利：
    系爭房屋使用系爭第233 號土地之租賃關係部分，並未定有
    期限，且其租金自54年起均未調整，至今業達40年，而系爭
    23 3地號土地價值今非昔比，故所謂相當於租金之利益，即
    不應再依原租賃契約之約定計算，而有調整並重新認定之必
    要。查系爭第233 地號土地現值為9684,234元（30,200元/
    ㎡×320.67㎡=9684,234 元），依土地法第97條第1 項，以
    不超過土地及其建築物申報總價年息10% 為限之規定，其每
    月租金調整為每月80,702元（30,200×320.67×10% ÷12＝
    80,701.95） ，亦即原告所受相當於租金之損失，乃每月80
    ,702 元 。
  3.是以，被告等人既為承租人自負有同一債務，渠等從未向原
    告表示各自應負擔之租金比例，且審酌共同承租人所負之租
    金債務性質上究屬可分之債否有所爭論，故有關租金之損失
    ，爰依不當得利及租賃契約關係提起本件訴訟，並聲明如前
    揭更正之先、備位聲明所示。
二、被告則以：
  (一)系爭第233 地號土地，並非原告所有，原告就無所有權之土
    地起訴請求拆除系爭房屋及返還系爭土地即無依據，且就兩
    造前案及來往存證信函內容所示，均係關於原告所有之第23
    6 地號土地。原告雖以最高法院確定判決，主張原告所有第
    236 地號土地遭被告等無權占用，亦與系爭第233 地號土地
    無關，更無租賃之法律關係及事實。另上開判決復認原告係
    出租其所有之第236 地號土地供人建屋，則既是租地建屋，
    判決確定「租地」之效力，僅及於系爭第236 地號土地，與
    前案原告與甲○○是否承租系爭233 地號土地興建房屋無涉
    。是依禁反言原則，且租地建物為債權債務法律關係，除前
    案原告所有第236 地號土地之租賃關係外，對於系爭土地兩
    造間並無任何租賃契約關係存在。
  (二)原告自認並非系爭第233 地號土地所有權人，該地地主已失
    聯多年。而最高法院31年台上字第266 號判例係以出租人受
    讓移轉「未受合法移轉」；最高法院33年上字第3061號判例
    則更係以出租人基地所有權「已移轉於他人」。本件原告就
    系爭第233 地號土地，既無所有權，亦「未受合法移轉」，
    更無「已移轉於他人」，即與各該判例有間，且欠缺權利保
    護要件，且本件原告請求相當租金之損害金，亦無民法第44
    2 條之適用。再者，原告自兩造前案歷審訴訟即主張其所有
    第236 地號為被告等無權占有，並無租賃法律關係，又第23
    6 地號土地與系爭第233 地號土地，地目均為「旱」，原告
    雖於前案以存證信函提及系爭第233 地號土地為「保留地」
    ，然原告自書之存證信函屬私文書，並無證據能力等語置辯
    ，並聲明如主文第1 項所示；如受不利益之判決，願供擔保
    請准宣告免為假執行。
三、本件依民事訴訟法第270 條之1 第1 項第3 款、第271 條之
    1 規定，整理並協議簡化爭點及不爭執事項後，兩造同意就
    本院於97年10月17日辯論程序中，兩造協議簡化之爭點為主
    張及辯論，依同法第270 條之1 第3 項之規定，本院僅須就
    兩造協議簡化之爭點為審究（見同上卷第27-34 頁）。兩造
    所不爭執之事項如下：
  (一)系爭第233地號土地並非原告之被繼承人所有。
  (二)最高法院86年度台上字第1448號判決，確認原告之被繼承人
    與被告乙○○、癸○○間就原告之被繼承人所有236 地號土
    地有租賃關係存在。
  (三)系爭房屋現仍為被告等人占有使用中。
四、本件之爭點，厥為兩造就系爭第233 號土地是否有租賃關係
    存在？茲分述如下：
  (一)查兩造之返還無權占有土地等前案中，原告係以民法第767
    條、179 條為訴訟標的，並主張被告等無權占有使用其所有
    之第236 地號土地，應拆屋還地並給付相當租金之價額。然
    經最高法院以86年度台上字第1448號判決確定，兩造間對於
    第236 地號土地有租賃契約關係存在，而判決原告敗訴確定
    等事實，為兩造所不爭執。至於本件系爭第233 地號土地，
    兩造間是否有租賃契約關係存在，因非前案審理之範圍，故
    未進行實質審認，業經本院依職權調閱上開前案卷宗核閱無
    訛，合先敘明。
  (二)按當事人主張有利於己之事實者，就其事實有舉證之責任，
    民事訴訟法第277 條定有明文。又稱租賃者，謂當事人約定
    ，一方以物租與他方使用收益，他方支付租金之契約，民法
    第421 條第1 項定有明文。是以，原告主張兩造對於系爭第
    233 號土地有租賃契約關係存在之有利於己之事實，參酌上
    開說明，應由原告負舉證責任。
  (三)證人甲○○到院證稱：伊大約於50幾年前曾租丁○○之土地
    建築房屋當作翻砂工廠，當時所蓋的面積約有三、四百坪大
    ，工廠運作約6 年左右，就賣給癸○○，至於伊當初使用的
    範圍與癸○○現使用之範圍是否一致，伊並不清楚，出賣迄
    今已多年未去看過，而廠房實際坐落地號伊不清楚，伊系向
    丁○○承租土地建屋等語以觀，已與原告主張系爭房屋由證
    人甲○○轉讓與訴外人葉長富、葉龍春後，葉長富、葉龍春
    再於61年8 月13日將之轉讓予訴外人林啟賢與被告子○○，
    林啟賢再將其應有部分轉讓予訴外人廖深旺，廖深旺再讓與
    翁添油，最後由翁添油讓予被告乙○○，足見系爭房屋事實
    上處分權人為乙○○與子○○，有所不同。再者，甲○○原
    使用系爭房屋之範圍及地號，是否與被告現使用一致，亦即
    是否使用系爭土地，已明確證稱不清楚。
  (四)原告雖主張依兩造前案所提之臺北二十四支郵局第859 發函
    訴外人許水土催繳租金，載明：「許水土前商借頭前（段）
    茄苳（腳）小段第12號土地（即第236 號土地）及保留地，
    作為私人商業及製造生產之用，並允諾每月付一包米作為租
    金。…今函請償付68年至82年5 月租地酬金」，推論出兩造
    對於系爭土地即存證信函所載之「保留地」，兩造間有租賃
    契約關係存在。惟上開存證信函係原告單方所製作之私文書
    ，此被告亦否認其真正，故應由原告就「保留地」即為系爭
    233 地號土地，且與許水土間有租賃契約關係存在此一有利
    於己之事實，即其實質之真正負舉證責任，然原告迄今並未
    提出積極證據供本院審酌。再者，原告上開存證信函係寄發
    予許水土，且原告前揭亦主張被告等人係繼受甲○○之租賃
    契約關係，二者已有矛盾，且原告迄今復未舉證證明許水土
    與甲○○之關係為何，尚難僅以一紙原告所製作之私文書，
    而逕認兩造間對於系爭第233 地號土地，有租賃契約關係存
    在。
  (五)原告並非曾為或現為系爭第233 地號土地之所有權人等事實
    ，為兩造所不爭執，已如前述。縱然原告主張將系爭第233
    地號土地出租予訴外人甲○○或許水土屬實，然原告對於系
    爭第233 地號土地之租金請求，參酌原告所提出之存證信函
    內容觀之，其並未對被告行使催告（見本院同上卷第15-16
    頁）。再者，原告既非曾為或現為系爭第233 地號土地之所
    有權人，復未提出業已得系爭第233 地號土地之所有權人授
    權或同意原告代為處分，審酌租地建屋之特殊租賃契約關係
    ，所著重者在於承租人得因合法使用土地後享有建物之利用
    及附加價值，且出租人出賣基地時，承租人有依同樣條件優
    先承買之權；承租人出賣房屋時，基地所有人有依同樣條件
    優先承買之權（民法第426 條之2 第1 項定有明文），更係
    以土地建物合一使用以達最高之經濟價值為目的。參酌上開
    說明，原告既非系爭第233 地號土地之所有權人或取得所有
    權人之授權者，應無處分系爭第233 地號土地之權限，始符
    合上開立法意旨之目的。是以，原告主張兩造間有租賃契約
    關係存在，並主張被告應拆屋還地，且將系爭第233 地號土
    地返還予原告，即不足取。
  (六)兩造間對於系爭第233 地號土地既無租賃契約關係存在，已
    如前述，則原告基於租賃契約關係請求被告應給付相當租金
    之不當得利，亦不足採。
五、綜上所述，原告雖主張兩造間對於系爭第233 地號土地有租
    賃契約關係存在，然對於此有利於己之事實，迄今仍未提出
    積極證據以實其說。是以，兩造間對於系爭第233 地號土地
    既無租賃契約關係存在，且原告既非系爭第233 地號土地之
    所有權人或取得所有權人之授權者，即無出租系爭第233 地
    號土地之權限，原告主張如前揭先、備位聲明所示，即均無
    理由，應予駁回。
六、原告之訴既經駁回，則其假執行之聲請，即失所附麗，亦應
    予駁回，附此敘明。
七、訴訟費用負擔之依據：民事訴訟法第78條。
中    華    民    國    97    年    10    月    31    日
                  民事第二庭    法  官  吳振富
以上正本係照原本作成
如對本判決上訴，須於判決送達後20日內向本院提出上訴狀
中    華    民    國    97    年    10    月    31    日
                                書記官  李宏明


司法院資訊處製作；財團法人民間司法改革基金會備份。
